【裁判字號】    90,台上,435
【裁判日期】    900316
【裁判案由】    清償債務
【裁判全文】
最高法院民事判決                                  九十年度台上字第四三五號
    上  訴  人  乙○○
    訴訟代理人  楊四海律師
    被 上訴 人  甲○○
右當事人間請求清償債務事件，上訴人對於中華民國八十八年十一月二日台灣高等法
院高雄分院第二審判決（八十八年度上字第二三一號），提起上訴，本院判決如左：
    主  文
上訴駁回。
第三審訴訟費用由上訴人負擔。
    理  由
本件被上訴人主張：被上訴人與伊夫黃清和於民國八十五年八月九日與訴外人鍾幸芳
之代理人邱金水簽訂買賣契約，購買坐落屏東縣長治鄉○○段六六六之一一○地號（
八十七年六月一日重測後變更為長興段三四一地號）及其地上建物編號Ａ３號房屋一
棟，總價新台幣（下同）七百六十萬元，八十六年九月間，系爭房屋建造完成。上訴
人於八十六年十月四日以買賣為原因將其名義所有之系爭土地移轉登記與被上訴人取
得，嗣被上訴人發現系爭土地於八十六年二月間遭上訴人設定一百九十萬元之抵押權
與訴外人蘇基淵，被上訴人為抵押權設定後取得抵押物所有權之人，為抵押權效力所
及，伊為取得無設定抵押權負擔之系爭土地，乃於八十六年十二月五日代上訴人向蘇
基淵清償，上訴人共積欠蘇基淵本金一百十萬元及利息九萬七千一百二十八元，合計
一百十九萬七千一百二十八元，被上訴人代位清償後，自得按原債權人蘇基淵之權利
，以自己名義，行使該債權等情。求為命上訴人給付被上訴人一百十九萬七千一百二
十八元並自代位清償翌日起按法定利率計付利息之判決。
上訴人則以：被上訴人之夫黃清和於八十四年十月八日合夥投資其購買之屏東縣長治
鄉○○段一○六地號及一○六之一一地號兩筆建地，實際投資為六百五十萬元，而被
上訴人及其夫於八十五年八月九日，向邱金水代理之鍾幸芳購買系爭房地，實際價金
為七百六十萬元，該價金以前述黃清和退夥之六百五十萬元抵銷外，雙方約定由被上
訴人代上訴人清償積欠系爭土地原地主蘇基淵土地尾款一百十萬元（實際為一百九十
萬元，陸續清償後僅積欠一百十萬元）。雙方既約定被上訴人應代償上訴人積欠蘇基
淵之一百十萬元，以之作為購買系爭房地價金之一部分，經互相抵銷後，上訴人並無
積欠被上訴人債務，則被上訴人之請求，顯無理由等語，資為抗辯。
原審依審理之結果，以：查坐落屏東縣長治鄉○○段六六六之七地號及同段六六六之
六三地號土地原屬訴外人蘇基淵所有，上訴人及其兄邱金水於八十五年三月四日與蘇
基淵簽定買賣契約，由上訴人及邱金水向蘇基淵購買，於八十五年四月十八日登記在
邱金水之太太邱林錦鄰名義，並於同日設定三百五十八萬元之抵押權與蘇基淵；八十
五年六月五日邱林錦鄰再將上開二筆土地出售與鍾國忠（即鍾幸芳之父），並於八十
五年六月二十四日完成所有權移轉登記；被上訴人及其夫黃清和於八十五年八月九日
，向代理鍾幸芳之邱金水購買尚建築中系爭房地，價金為七百六十萬元，雙方於當日
同意就邱金水及上訴人兄弟二人與被上訴人及其夫黃清和間之債權債務關係為結算，
作為買賣價金之給付。會算結果，雙方同意以被上訴人之夫黃清和退出與邱金水合夥
之合夥金六百五十萬元，抵付系爭房地買賣之部分價金。嗣六六六之六三地號土地於
八十五年十二月二十日併入六六六之七地號土地，合併後之六六六之七地號土地並於
同日（即八十五年十二月二十日）分割登記為六六六之一○六地號至六六六之一一二
地號等七筆地號土地；鍾國忠於八十六年一月八日將分割後之六六六之一一○地號（
八十七年六月一日變更為三四一地號）土地出賣與上訴人，並於八十六年一月二十三
日完成所有權移轉登記，且因上訴人已清償部分積欠蘇基淵三百五十八萬元之債務，
乃於八十六年一月三十日塗銷前開三百五十八萬元抵押權，改以系爭土地（當時房屋
尚未完工）設定一百九十萬元之抵押權與訴外人蘇基淵，並於八十六年二月三日分別
完成塗銷三百五十八萬元抵押權登記及設定一百九十萬元之抵押權登記。嗣系爭房屋
於八十六年九月間建造完成，並於八十六年十月四日將包含設定有蘇基淵一百九十萬
元抵押權之系爭土地移轉登記與被上訴人等情，為兩造所不爭執，並有土地登記簿謄
本在卷可稽，堪信為真實。依蘇基淵於第一審證稱：邱金水欠伊尾款一百六十萬元，
後來開立本票作為擔保，並以不動產即系爭土地設定抵押。於八十六年三月三十日欠
伊一百六十萬元，八十六年七月十日清償三十萬元，同年十一月清償二十萬元，所以
結餘一百十萬元等語。查邱金水簽發本票之發票日為八十六年四月七日，到期日為八
十六年四月二十五日，有本票在卷可憑，由證人蘇基淵之證言及邱金水所簽發之本票
，足見邱金水於八十六年四月七日尚積欠蘇基淵一百六十萬元，上訴人對於本票之真
正及已分別於八十六年七月十日及同年十一月七日清償蘇基淵三十萬及二十萬元，尚
欠蘇基淵一百十萬元屬實亦不爭執，則兩造於八十五年八月九日會算時，邱金水及上
訴人兄弟至少尚欠蘇基淵一百六十萬元，應堪認定。倘兩造於八十五年八月九日已約
定由被上訴人承受上開蘇基淵之一百十萬元抵押債務，則邱金水於八十六年四月七日
簽發本票予蘇基淵時，應只須簽發五十萬元之本票，而非簽發一百六十萬元之本票，
故上訴人辯稱其與被上訴人於八十五年八月九日會算時約定由被上訴人承受其積欠蘇
基淵之一百十萬元抵押債務，作為房地買賣價金之一部分，顯非可採。證人鍾國忠、
陳故元之證言，亦不足為上訴人有利之認定。再觀之兩造會算後，由邱金水於系爭房
地買賣契約書之附註記載：「一屏東土地銀行貸款六百五十萬元，利息由乙方（鍾幸
芳，由邱金水代理）繳納至使用執照取得為止。二本票新台幣一百八十一萬元到八十
五年十二月三十一日乙方無條件付清於甲方（被上訴人及其夫黃清和）。三本票新台
幣三十八萬八千元到八十五年十一月三十日乙方無條件付清於甲方。四利息新台幣一
十二萬八千元到八十五年十二月三十日乙方無條件付清於甲方。」。又於買賣契約第
二條載明備註「本件買賣取得產權後同時退回執（質）押本票新台幣六百五十萬元及
合夥契約書正本予賣方無訛。」。可知兩造包括被上訴人及其夫黃清和及上訴人兄弟
二人間之債權債務關係，於八十五年八月九日曾作了結，並以會算之結果為彼此間債
權債務之依據。而上開備註雙方係約定於被上訴人取得產權時，應將質押本票及合夥
契約返還邱金水，但並未載明上訴人積欠蘇基淵之一百十萬元抵押債務，應由被上訴
人承受。至於上訴人主張系爭房地已登記與被上訴人，但被上訴人卻未返還合夥契約
書及本票，要屬另一問題，與上訴人積欠蘇基淵之一百十萬元抵押債務，應由被上訴
人承受無關。再由上述會算結果，邱金水共簽發二百十九萬八千元之本票予被上訴人
，且於系爭房屋分期付款表內載明收受一百萬元，於土地分期付款表內載明收受六百
六十萬元，並蓋有邱金水之印文，而該印文與邱金水蓋在前開四項附註之印文相同。
上開二項分期付款表共七百六十萬元之記載，與系爭房地之買賣價金正相符合，且係
於簽訂系爭房地買賣契約之同時記載，故被上訴人主張其於簽訂系爭房地買賣契約時
，經雙方會算結果，已以上訴人及其兄邱金水積欠被上訴人及其夫黃清和之債務抵償
系爭房地價金完畢，並非無據，應堪採信。至於上訴人抗辯被上訴人可供抵付部分價
金之退夥金為六百五十萬元，並非六百六十萬元乙節，查土地分期付款表記載六百六
十萬元，與退夥金數額雖有不符，惟與房屋分期付款表一百萬元合計為七百六十萬元
，則與系爭房地之買賣價金相符，再與邱金水記載如前述之四項附記合併觀之，益足
證明土地分期付款表內記載之六百六十萬元，係經雙方會算後所記載，自不得以其與
被上訴人之退夥金六百五十萬元不符，即認為該記載不實，上訴人此部分之抗辯，亦
不足採。綜上所述，上訴人將系爭土地設定抵押權登記與蘇基淵後，尚積欠蘇基淵本
金一百十萬元及利息九萬七千一百二十八元，共計一百十九萬七千一百二十八元，被
上訴人為系爭土地抵押權設定登記後取得抵押物之人，其於八十六年十二月五日清償
後，代位行使向上訴人請求給付一百十九萬七千一百二十八元及自代位清償翌日即八
十六年十二月六日起按法定利率計算之利息，自屬有據，應予准許。爰維持第一審所
為上訴人敗訴之判決，駁回其上訴，經核於法並無違背。上訴論旨，仍執陳詞，並就
原審取捨證據、認定事實之職權行使，指摘原判決不當，求予廢棄，為無理由。
據上論結，本件上訴為無理由，依民事訴訟法第四百八十一條、第四百四十九條第一
項、第七十八條，判決如主文。
中      華      民      國     九十     年      三      月     十六     日
                              最高法院民事第二庭
                                  審判長法官  曾  桂  香
                                        法官  劉  延  村
                                        法官  劉  福  聲
                                        法官  黃  秀  得
                                        法官  陳  重  瑜
      右正本證明與原本無異
                                              書  記  官
中      華      民      國     九十     年      三      月    二十七    日


司法院資訊處製作；財團法人民間司法改革基金會備份。
